【裁判字號】    97,消債抗,53
【裁判日期】    981030
【裁判案由】    抗告事件
【裁判全文】
臺灣基隆地方法院民事裁定            97年度消債抗字第53號
抗  告  人  甲○○
                    （
上列抗告人因聲請消費者債務清理（更生）事件，對於中華民國
97年12月５日本院97年度消債更字第78號第一審裁定提起抗告，
本院第二審合議庭裁定如下：
    主  文
原裁定除聲請費部分外廢棄。
抗告人即債務人甲○○自中華民國98年10月30日12時起開始更生
程序。
命司法事務官進行本件更生程序。
    理  由
一、本件抗告人於原審聲請意旨略以：渠有不能清償債務之情事
    ，前已提出債權人清冊，以書面向最大債權金融機構日盛商
    業銀行請求共同協商債務清償方案，惟因協議條件苛刻，渠
    依協議條件每月應清償之金額（新臺幣20,504元）已逾渠每
    月收入（新臺幣37,000元）之半數，扣除渠每月應清償之金
    額後，無法維持渠及家人最低基本生活，渠因人窮財盡，無
    力還款而毀諾（履行顯有重大困難），因不可歸責於渠之事
    由而違反協議，又渠無擔保或無優先權之債務總額未逾新臺
    幣（下同）1200萬元，復未經法院裁定開始清算程序或宣告
    破產，爰向原審法院聲請更生等語。並提出抗告人之全戶戶
    籍謄本、財產及收入狀況說明書（含自國稅局取得之財產資
    料等文件）、債權人清冊、協議書影本、聯合徵信資料、各
    類支出單據影本（含抗告人之母郭阿美之殘障手冊影本及抗
    告人之診斷證明書影本）等件為證。
二、原審駁回抗告人之聲請，係以：(一)抗告人具狀聲請更生，
    雖同時提出債權人清冊、財產及收入狀況說明書、綜合所得
    稅各類所得清單、國稅局財產歸屬資料清單、戶籍謄本、土
    地及建物登記謄本等到院，惟抗告人就「有不可歸責於己致
    履行顯有重大困難之事由」僅略稱：每月須還款12,630元，
    抗告人根本無法負擔，係不可歸則於抗告人。並未提出協商
    成立後有不可歸責於己致不能履行協商條件之相關證據，及
    漏未檢附其他相關財產、戶籍資料。原審乃於97年５月28日
    以裁定命抗告人限期補正：說明抗告人於95年間何以願意每
    月償還12,630元與金融機構達成協商，協商當時預計之償還
    計劃為何（即如何籌措清償經濟之來源）？協商成立後之還
    款狀況及其償還之實際經濟來源？嗣後未能繼續依協商金額
    償還之原因（嗣後不能履約之財務、收入狀況與之前曾按期
    償還之財務、收入狀況有何改變）？亦即嗣後不能繼續依協
    商金額償還，有何不可歸責於己之事由？及補附如裁定附表
    所示之財產、戶籍資料，該裁定於97年６月２日合法送達抗
    告人，有該裁定送達證書在卷足稽。抗告人雖於97年６月５
    日提出民事補正狀補正，然就「有不可歸責於己致履行顯有
    重大困難之事由與證據」仍僅概稱：抗告人雖無法負擔，不
    得已仍同意銀行建議之還款計劃，嗣並努力依約償還，經濟
    來源除打零工收入以外，不足部分即向親戚、朋友借貸，其
    中多向抗告人之母簡林葉借貸，惟至96年11月，抗告人之母
    已無力再幫助抗告人還款，抗告人終至毀諾，應屬不可歸責
    於己之事由等語。然依抗告人之陳述，抗告人之每月薪資及
    每月生活費用，在協商成立之前、後並無任何明顯之重大改
    變，亦即抗告人所陳述每月打零工收入約20,000元及抗告人
    生活費用之必要開銷，在協商成立之前即已始終存在，而非
    在協商成立之後始有突發之減少或遽增，實難認抗告人已補
    正於協商成立後有不可歸責於己致不能履行協商條件之相關
    證據。(二)況查：(１)抗告人自稱每月收入約20,000元，根
    本無力負擔銀行所提之還款方案，故嗣後無力繼續履行原協
    商。然抗告人於協商之時，對其財務及還款狀況知之甚詳，
    猶願與各參與銀行公會協商機制之債權銀行達成分期還款協
    議，則抗告人於協商當時必已考量自身還款能力，始會達成
    協議，且協商成立後共計13期均如期還款，以抗告人月入約
    20,000元，且自協商成立後13期繳款均係正常觀之，堪認抗
    告人協商時確已充分考量其自身狀況及償債能力，難謂協商
    顯失公平。(２)抗告人固然陳稱償還之經濟來源除打零工收
    入之外，不足部分即向親戚、朋友借貸，其中多向抗告人之
    母借貸支應，然觀抗告人所提出之債權人清冊，除金融機構
    債權人外，並無其他民間債權人，而抗告人亦未提出相關民
    間借貸證明已實其說，是以實難僅依抗告人空言陳稱，即採
    信抗告人之說詞。(３)又抗告人僅泛稱：無法負擔銀行所提
    出之還款方案，而抗告人之親友亦無力再幫助抗告人還款等
    語。然本件抗告人既未釋明前經協商時，其收入情況與本件
    聲請時有何不同，難認協商時顯失公平，或嗣後發生情事變
    更，在清償期間收入或收益不如預期，致該方案履行困難甚
    或履行不能之情形，抗告人就上述諸點均未釋明係嗣後不可
    歸責於己致履行顯有重大困難，即難認有何不可歸責於抗告
    人之事由。又抗告人雖陳稱渠四處打零工，然每月亦有固定
    約20,000元之收入，加上其配偶擔任清潔工，每月有固定之
    16,000元收入，合計約36,000元，依法夫妻互負扶養之義務
    ，扣除抗告人及其配偶每月最低生活費用各約7,400.元及每
    月繳交之房屋貸款約9,000.元後，尚餘約12,200元，此已與
    抗告人每月應繳交之協商金額12,630元相當（抗告人主張其
    每月應另繳納房屋貸款約9,000.元乙節，若抗告人所有之房
    屋市值扣除貸款餘額為正數時，已足以清償該房屋之貸款及
    抗告人之部分債務，該貸款金額即不得計入抗告人之債務中
    ，若抗告人所有之房屋市值扣除貸款後餘額為負數時，抗告
    人每月所繳納之貸款，固屬清償債務，然於負資產之負債清
    償完畢後，繼續繳納之房屋貸款即為購置資產。於抗告人尚
    有其他負債之場合，將收入用以購置資產，而不用以清償其
    他債權人之債務，是抗告人所稱之每月約9,000.元之貸款，
    本難認係必要之生活費用，縱將之列入抗告人之生活費用內
    ，抗告人亦足以負擔協商應繳交之金額），況且抗告人係以
    打零工為生，抗告人配偶為清潔工，在此一過渡期間，實無
    繼續擁有汽車之必要，可以將汽車加以處分，而以機車代步
    ，再撙節其他不必要之開銷，所省下之油錢、雜支及稅捐等
    即可彌補不足之數百元，故抗告人每月均有收入，既有清償
    能力，縱有清償不便，亦得經由個別債權金融機構所提供之
    「個別協商一致性方案」或「95年債務協商變更還款條件方
    案」等二次協商程序，以求適當之清償方案，準此，堪認抗
    告人尚乏不可歸責於己致履行顯有重大困難之情形。(三)綜
    上所述，抗告人既與金融機構成立協商，且其收入並無任何
    重大變化，應仍能依協商內容而為履行，又未能釋明因何不
    可歸責於己之事由導致履行協商內容顯有重大困難，其聲請
    更生，顯與法律規定不符，聲請更生要件不備，自應駁回其
    更生之聲請等語，為其理由。
三、抗告意旨略以：抗告人自94年間即失業，一直無法尋得固定
    工作，係靠到處打零工，始維持每月平均20,000元之收入。
    而抗告人之配偶雖於95年10月起至三重某幼稚園擔任臨時工
    ，每月收入約15,000元，惟該幼稚園亦於96年７月間倒閉，
    致家庭總收入發生變化，除抗告人無法還款外，配偶亦不得
    已毀諾，故抗告人雖勉強維持20,000元之收入，惟因抗告人
    配偶失業，家庭收入頓減，無法支應，而有不可歸責於己之
    事由致無法依約還款，且抗告人確常對母親借貸，僅因母子
    關係而未書立借據，故未陳報。又抗告人之房屋貸款若未按
    期繳納，恐遭抵押權人拍賣，則抗告人勢必另行租屋，而租
    金亦恐高於9,000.元，不僅對抗告人將更為不利，對無擔保
    債權人更無清償之可能，故房貸支出確屬必要。另抗告人配
    偶所有之自用小客車業已報廢，如此計算抗告人及配偶之家
    庭生活必要費用，反增加為16,550元，是以原審謂抗告人若
    以機車代步，即可彌補不足之數百元云云，顯有誤會。從而
    ，抗告人之毀諾係不可歸責於己，原審遽以駁回抗告人之聲
    請，顯有未洽，為此提起抗告，請廢棄原裁定，並裁定准渠
    開始更生程序等語。
四、按債務人與金融機構協商成立者，不得聲請更生或清算，但
    因不可歸責於己之事由，致履行顯有重大困難者，不在此限
    ；本條例施行前，債務人依金融主管機關協調成立之中華民
    國銀行公會會員辦理消費金融案件無擔保債務協商機制與金
    融機構成立之協商，準用前項之規定，消費者債務清理條例
    （以下簡稱本條例）第0151條第５項、第６項分別定有明文
    。本條例之立法意旨，在於避免已陷入經濟上困境之消費者
    ，於惡性循環之債務窘境中自生自滅，而衍生嚴重之社會問
    題，難以維持安定之社會經濟秩序，故為兼顧債權人、債務
    人雙方之利益，對陷於經濟上困境之消費者，乃允其於消費
    者債務清理條例施行後，得選擇以重建型之更生程序或清算
    型之清算程序清理其債務，藉以妥適調整債務人與債權人及
    其他利害關係人間之權利義務關係，保障債權人獲得公平受
    償，並謀求消費者經濟生活之重建復甦機會。惟對於已與金
    融機構協商成立，或於本條例施行前，已依金融主管機關協
    調成立之中華民國銀行公會會員辦理消費金融案件無擔保債
    務協商機制（以下簡稱銀行公會債務協商機制）與金融機構
    成立協商之債務人，若非因不可歸責於己之事由，致履行顯
    有重大困難，僅係為圖謀減免債務，而不為債務之履行，自
    有違債權契約為誠信契約之本旨，故依本條例第0151條第６
    項準用同條第５項前段之規定，不得聲請更生或清算，始能
    避免債務人任意毀諾已成立之協商，濫用更生或清算之債務
    清理程序，肇致道德危險。而此處所謂「不可歸責於己之事
    由」，難以一概而論，應斟酌債務人毀諾時之情事判斷之，
    如客觀上聲請人之支出增多，或收入、收益減少，非其成立
    協商時所能預期，又如協商成立時所定之條件過苛，超越債
    務人之負擔能力而客觀上履行不能，或雖未超過債務人之所
    得，然留與債務人使用之資金過少，使債務人無法維持其基
    本生活者，均屬之。次按法院開始更生程序之裁定，應載明
    其年、月、日、時，並即時發生效力；法院裁定開始更生或
    清算程序後，得命司法事務官進行更生或清算程序，必要時
    得選任律師、會計師或其他適當之自然人或法人一人為監督
    人或管理人；本條例第45條第１項、第16條第１項亦分別定
    有明文。
五、經查：(一)本件抗告人並非從事營業活動之人，名下雖有土
    地房屋等不動產，惟其上亦設有抵押權，且抗告人每月僅有
    打零工收入約20,000元；而其所積欠債務總額為1,086,452.
    元，未逾1200萬元，有抗告人所提之財產及收入狀況說明書
    、國稅局財產歸屬資料清單、土地、建物登記謄本及債權人
    清冊暨債權總金額表在卷可稽，並經本院訊問屬實，堪認本
    件抗告人確有不能清償債務之情事。(二)而抗告人於本條例
    施行前，曾依銀行公會債務協商機制與金融機構債權人國泰
    世華銀行成立協商，約定自95年10月起，分120.期，利率年
    息６％，每月償還12,630元，依各債權銀行之債權金額比例
    清償各項債務，至全部清償為止。而抗告人於協商成立後，
    依約履行至96年10月，自同年11月起即毀諾而未再行依約清
    償，此有抗告人於原審所提出之「協議書暨無擔保債務還款
    計劃」及聯合徵信中心當事人綜合信用報告等在卷可參（見
    原審法院卷第11頁、第67頁及第68頁），核屬實情。(二)惟
    抗告人於協商當時，僅有打零工收入約20,000元，扣除依國
    泰世華銀行提出之協商條件每月所應清償之金額12,630元，
    所剩餘額7,370.元，顯低於行政院所公佈95年臺灣省最低生
    活費用9,210.元，可見該協商條件確實過於嚴苛，雖未超過
    債務人之所得，然留予抗告人使用之資金過少，使抗告人無
    法維持其基本生活。而抗告人配偶前雖亦有工作收入，然其
    亦負有債務，且已向本院聲請更生，並經本院以97年度消債
    更字第79號受理在案，並於98年２月２日經本院裁定開始更
    生程序，足證抗告人配偶已無力清償自身之債務，遑論協助
    抗告人。準此，本件衡情應為金融機構債權人僅考量其債權
    數額之清償，而未慮及抗告人經濟能力之非可歸責於抗告人
    之事由所致，且此亦不因於協商時即已存在而有異。
六、綜上所述，本件抗告人僅係一般消費者，並未從事營業，且
    其有不能清償債務之情事，而所負無擔保及無優先權債務亦
    未逾1200萬元，前雖與各債權銀行達成協議，但有不可歸責
    事由致履行協議顯有重大困難，復未經法院裁定開始清算程
    序或宣告破產，亦查無抗告人有消費者債務清理條例第６條
    第３項、第８條或第46條各款所定駁回更生聲請之事由存在
    ，則本件抗告人聲請更生，要屬有據，應予准許。原裁定駁
    回抗告人更生之聲請，容有未洽，抗告意旨求予廢棄，為有
    理由，爰依法廢棄原裁定，並依本條例第45條第１項、第16
    條第１項之規定，由本院廢棄改判如主文第２、３項所示。
七、據上論結，本件抗告為有理由，爰依消費者債務清理條例第
    11條第２項、第45條第１項、第16條第１項、第15條，民事
    訴訟法第495條之１第１項、第450條，裁定如主文。
中    華    民    國    98    年    10    月    30    日
                  民事庭審判長法  官  林金發
                              法  官  林淑鳳
                              法  官  邰婉玲
以上正本係照原本作成。
對本裁定不得再為抗告。
本裁定已於98年10月30日12時公告。
中    華    民    國    98    年    10    月    30    日
                          法院書記官  莊國南


司法院資訊處製作；財團法人民間司法改革基金會備份。
